最高法院民事判決　　　　　　　　　　　　　　　九十一年度台上字第二○八五號
　　上　訴　人　丁○○○
　　　　　　　　丙 ○ ○
　　　　　　　　甲 ○ ○
　　　　　　　　戊 ○ ○
　　共　　　同
　　訴訟代理人　張 秀 夏律師
　　上　訴　人　乙　　○
　　訴訟代理人　傅 祖 聲律師
　　　　　　　　陳 蒨 儀律師
右當事人間請求履行契約事件，兩造對於中華民國九十年一月二日臺灣高等法院第二
審判決（八十八年度重上字第四三○號），各自提起上訴，本院判決如左：
    主  文
原判決關於命乙○給付丁○○○、丙○○、甲○○、戊○○各新臺幣九十萬五千一百
十五元，及駁回丁○○○、丙○○、甲○○、戊○○各請求乙○給付新臺幣一百二十
三萬二千四百十四元之上訴，暨該訴訟費用部分之裁判廢棄，發回臺灣高等法院。
    理  由
本件上訴人丁○○○、丙○○、甲○○、戊○○（下稱丁○○○等四人）主張：丁○
○○、丙○○及訴外人王美、蔡松城等人，分別於民國五十七年間先後與對造上訴人
乙○訂立不動產預售契約，向乙○買受坐落臺北市○○段六六八號、六六五｜二四號
（改編為大安區○○段○○段一二號、一三號）土地上四樓公寓式房屋及基地應有部
分（每戶約一○‧四二六坪），房屋部分已移轉登記為承買人所有，惟土地部分遲遲
未辦理移轉，僅於六十三年六月間將前開一三號土地應有部分各三十二分之七（約五
‧六坪餘）移轉登記與各承買人，其餘則於七十二年八月間由乙○在原契約末端加註
「因部分土地所有權尚未過戶，本契約同意繼續有效」字樣。同年十二月十九日乙○
再與伊訂立協議書，同意移轉前開一二號土地與伊各約二‧四坪外，並約定不足部分
各二‧三四坪，於乙○與其他共有人辦妥分割登記後，無條件補足，請求權時效自其
分割登記移轉登記後起算。七十六年五月九日再與伊訂立附帶條款，約定乙○於辦妥
學府段二小段三號、四號、六號、十號、十二號土地分割登記後，即應補足伊每人二
‧三四坪土地所有權，如有不足，應移轉其所有同段一三號土地之應有部分補足。乙
○已於七十八年十二月十三日完成上開土地之分割，但迄未履行前開承諾。戊○○、
甲○○分別於七十一年及八十五年受讓蔡松城、王美購買上開房地連同各該契約取得
之權利，依約乙○應移轉上開土地應有部分與伊，若無法履行土地所有權移轉登記之
義務，應按市價計算賠償伊之損害等情。先位聲明，求為命乙○移轉上開一二號土地
各應有部分三六○○○分之一四七二（合二‧三四坪）；如有不足，由一三號土地補
足；備位聲明，求為命乙○給付伊各新臺幣（下同）二百五十八萬八千八百二十九‧
七元之判決。（先位聲明部分，第一、二審為丁○○○等四人敗訴之判決，未據渠等
聲明不服。備位聲明部分，原審判命乙○給付丁○○○等四人各九十萬五千一百十五
元，乙○就於其不利部分，丁○○○等四人就駁回其請求中各一百二十三萬二千四百
十四元部分，提起第三審上訴。）
上訴人乙○則以：依附帶條款第三條約定，伊同意免收購屋尾款，對造上訴人並沒收
保證金，應已行使其減少價金請求權，不得再為任何請求。況對造上訴人之請求權已
逾除斥期間或罹於時效而消滅，亦不得請求伊給付，又其以公告現值二‧五倍計算地
價賠償金，尤無根據。且依協議書約定，土地增值稅等稅費應由對造上訴人負擔，計
算損害賠償金額自應扣除其免支出之該等稅負之利益等語，資為抗辯。
原審將第一審就備位聲明所為駁回丁○○○等四人之訴之判決，部分予以廢棄，改判
命乙○給付丁○○○等四人各九十萬五千一百十五元，部分予以維持，駁回丁○○○
等四人之上訴，無非以：丁○○○等四人主張之事實，業據提出房地買賣契約書、協
議書、附帶條款契約書、債權轉讓同意書及土地登記簿謄本為證。乙○對於兩造買賣
前開不動產之經過及上開文書證據之真正，均不爭執。經查本件兩造間之買賣契約，
乙○未依約移轉土地應有部分之登記與丁○○○等四人，固屬物之瑕疵，同時亦為不
完全給付。丁○○○等四人得依民法有關物之瑕疵擔保責任規定，請求減少價金或解
除契約，亦得依不完全給付之規定，請求給付無瑕疵之物或損害賠償，此為請求權之
競合。兩造既約定繼續履行契約，乙○並於原契約請求權時效完成後，在原契約末端
加註「因部分土地所有權尚未過戶，本契約同意繼續有效」字樣，且簽訂協議書同意
移轉其所有前揭一二號土地應有部分，不足部分每人約二‧三四坪，同意俟其與他共
有人辦妥分割登記後，無條件補足。並約定本項請求權時效，應於辦妥分割登記為其
名義之日起算。另又書立附帶條款，重申履行前開協議之意，足證乙○明知時效完成
後，再以契約明示承認丁○○○等四人請求權存在，而拋棄時效利益，且於七十三年
二月二十九日將一二號土地其應有部分三六○○○分之二四○○及地主黃坤炎、黃則
錂應有部分三六○○○分之一八○○移轉登記與丁○○○等四人取得，益證乙○已依
前開協議書履行部分給付。故丁○○○等四人主張乙○尚應依該協議書第五條約定，
再給付伊每人二‧三四坪土地，自堪採信。兩造前開協議書及附帶條款所定俟乙○完
成分割登記後二年內，須移轉過戶與丁○○○等四人，其協議內容應屬一種履行期之
約定，非停止條件。真義僅在延後乙○基於原房地買賣契約所負移轉基地持分義務之
履行時期。系爭土地已於七十八年九月二十日辦理分割登記完畢，乙○已得向原地主
黃坤炎等請求移轉登記其分割所得之應有部分，縱有部分地主亡故，亦非不得請求其
繼承人為之。丁○○○等四人已經數度催告乙○履行未果之事實，有存證信函可稽。
乙○抗辯不可歸責於伊云云，自不足採取。本件履行期已屆至，丁○○○等四人請求
乙○依協議書及附帶條款給付，自屬有理由。惟系爭一二號土地乙○並無所有權，一
三號土地乙○雖有三十二分之四應有部分所有權僅約三‧二五坪，該應有部分計算之
面積遠小於乙○在該土地上建物應有之基地面積，無法移轉登記與丁○○○等四人，
已屬給付不能。按債務人不為給付或不為完全給付者，依修正前民法第二百二十七條
規定，債權人得聲請法院強制執行，並得請求損害賠償。又因可歸責於債務人之事由
，致給付不能者，債權人得請求損害賠償，同法第二百二十六條第一項亦定有明文。
移轉土地部分乙○既已陷於給付不能，丁○○○等四人請求乙○賠償其相當於地價之
損害金，自屬有理由。依附帶條款第三條約定，土地分割完畢後，乙○同意免予收取
丁○○○等四人所欠之尾款。第四條約定乙○無法於約定期間內辦竣補足系爭土地應
有部分時，保證金由丁○○○等四人沒收，乙○仍應按協議書之規定，對丁○○○等
四人履行契約，辦理移轉系爭土地應有部分登記與丁○○○等四人。足證尾款之免除
及保證金之沒收，均係因發生遲延所生之損害賠償性質。參酌協議書第六條約定，各
種移轉登記所生之稅費，含土地增值稅，均須取得人即丁○○○等四人自行負擔。丁
○○○等四人主張因遲延數年未辦理移轉登記，將增加稅費，故有此約定，堪予採信
；乙○抗辯丁○○○等四人已行使減少價金請求權一節，尚無足取。系爭土地經委由
泛亞不動產鑑定股份有限公司鑑價結果，一二號土地每坪九十一萬三千四百七十四元
，一三號土地每坪七十六萬元。依協議書約定乙○原則上應移轉一二號土地應有部分
與丁○○○等四人，而無選擇移轉一三號土地之權利，丁○○○等四人主張應按一二
號土地地價計算損害賠償額，自屬有理由。再查乙○原非一二號土地所有權人，依買
賣契約書第八條及協議書第六條約定，增值稅均應由丁○○○等四人負擔。乙○既非
原居住一二號土地上，自無適用自用住宅土地增值稅優惠稅率之餘地。依上開鑑定價
格，系爭一二號土地二‧三四坪市價為二百十三萬七千五百二十九元，扣除增值稅一
百二十三萬二千四百十四元後，丁○○○等四人請求賠償九十萬五千一百十五元部分
為有理由，應予准許，其餘部分則應駁回等詞，為其判斷之基礎。
惟查依土地法第一百八十二條前段規定，土地增值稅於土地所有權移轉時徵收，故買
賣雙方當事人約定由買受人負擔增值稅者，其數額當以雙方依約應辦理移轉登記之時
為計算之時點，方屬合理。本件原審既認系爭土地於七十八年九月二十日分割，乙○
應於土地分割後二年內辦理移轉登記與丁○○○等四人，乃計算丁○○○等四人應負
擔之增值稅額竟按原審委託鑑定當時之市價計算，於法自有未合。又依協議書第六條
約定，系爭土地移轉登記所生各項稅費包含土地增值稅，均由丁○○○等四人負擔，
計算丁○○○等四人未能取得土地之損害既應扣除其免支付之土地增值稅，竟未述及
應否扣除免予支付其他稅費之消極利益，亦屬可議。又原判決先謂兩造間買賣契約乙
○為不完全給付，對丁○○○等四人負有損害賠償之責任，嗣又以給付不能為由，命
乙○賠償丁○○○等四人之損害，究竟依何法律關係命為給付，未予釐清，尤欠允洽
。兩造上訴論旨，分別指摘前開原判決於其不利部分為不當，求予廢棄，均非無理由
。
據上論結，本件兩造上訴均有理由，依民事訴訟法第四百七十七條第一項、第四百七
十八條第一項，判決如主文。
中      華      民      國    九十一    年      十      月     十七     日
                              最高法院民事第四庭
                                  審判長法官  蕭  亨  國
                                        法官  許  朝  雄
                                        法官  陳  淑  敏
                                        法官  黃  義  豐
                                        法官  高  孟  焄
      右正本證明與原本無異
                                              書  記  官
中      華      民      國    九十一    年     十一     月      四      日
